【裁判字號】    92,訴,146
【裁判日期】    920505
【裁判案由】    撤銷贈與行為等
【裁判全文】
臺灣臺南地方法院民事判決  九十二年度訴字第一四六號
    原      告  第一商業銀行股份有限公司鹽水分行
    法定代理人  丁  ○  ○
    訴訟代理人  戊  ○  ○
                己  ○  ○
    被      告  丙  ○  ○
                乙  ○  ○
    共      同
    訴訟代理人  甲  ○  ○
右當事人間請求撤銷贈與行為等事件，本院判決如左：
    主      文
被告丙○○於民國九十年四月十一日與被告乙○○就坐落台南縣鹽水鎮○○段七六八
地號及同段七六九地號土地所有權全部所為之贈與行為，應予撤銷。
被告乙○○就前開土地於民國九十年五月二十八日以贈與為原因所為之所有權移轉登
記應予塗銷。
訴訟費用由被告負擔。
    事實及理由
一、本件原告起訴主張：被告丙○○於民國（下同）八十七年十二月三十日擔任訴外
    人甲○○之連帶保證人，向原告借款新台幣（下同）三百九十萬元，嗣因訴外人
    甲○○未依約清償，經原告聲請本院以八十九年促字第三六七三六號事件核發支
    付命令確定，並持之聲請本院強制執行訴外人甲○○之財產（本院九十一年度執
    字第二九三四三號），詎被告丙○○竟於九十一年四月十一日，將其所有坐落台
    南縣鹽水鎮○○段七六八、七六九地號之土地，贈與其子即被告乙○○，並於九
    十一年五月二十八日辦畢不動產所有權移轉登記，而訴外人甲○○所提供向原告
    借款之擔保物，於前開執行事件中經鑑定其價值僅為三百五十二萬一千四百七十
    二元，顯已不足清償積欠原告之本金及利息，致原告之債權將受有損害，爰依民
    法第二百四十四條之規定訴請判決撤銷被告丙○○與乙○○間之贈與契約並塗銷
    其  所有權移轉登記等語，並聲明：（一）被告就坐落台南縣鹽水鎮○○段七六
    八、七六九等地號土地，於九十一年四月十一日其所為贈與應予撤銷。（二）被
    告乙○○以贈與為原因於九十一年五月二十八日就上開土地所為之所有權移轉登
    記，應予以塗銷。
二、被告則以：（一）被告丙○○將坐落台南縣鹽水鎮○○段七六八、七六九地號二
    筆土地贈與被告乙○○，並未違反法律之規定，惟原告竟提起撤銷贈與契約並塗
    銷所有權移轉登記之訴，實令被告丙○○、乙○○二人不解，因被告乙○○與原
    告之間，並無任何債權債務之關係。（二）原告提起本件訴訟，無非係因訴外人
    甲○○曾以其自己所有之不動產（坐落台南縣鹽水鎮○○段四四二之二地號土地
    及其上建物即門牌號碼台南縣鹽水鎮○○路廿四之九號）設定抵押予原告並借款
    三百九十萬元迄未清償為其依據，惟原告已依法向本院民事執行處聲請拍賣該抵
    押物（本院九十一年執字第三三五二號）尚未終結，而被告丙○○雖為該債務之
    連帶保證人，然連帶保證人之權責應僅負責抵押物品不得移轉或轉讓之情形，以
    免債權人受損，原告提起本訴，於法實有未合。（三）況被告丙○○另有建物一
    棟（門牌號碼台南縣鹽水鎮舊營里一鄰一號），價值約一百一十一萬六千元，亦
    可清償系爭債務，原告並無必要撤銷前開不動產之贈與契約等語資為抗辯，並聲
    明：駁回原告之訴。
三、兩造不爭執之事實：
  （一）訴外人甲○○於八十七年十二月三十日，偕同被告丙○○為連帶保證人，並
        以其所有坐落台南縣鹽水鎮○○段四四二之二地號土地及其上建物即門牌號
        碼台南縣鹽水鎮過港二四之九號設定權利價值本金最高限額四百六十八萬元
        之抵押權予原告，並向原告借款三百九十萬元。惟訴外人甲○○自八十九年
        一月三十日起未依約清償，積欠原告三百九十萬元之本金及自八十九年一月
        三十日起至清償日止按年息百分之七‧九五計算之利息，暨逾期在六個月以
        內者，按上開利率百分之十，逾期在六個月以上者，按上開利率百分之二十
        計算之違約金，經原告聲請本院對訴外人甲○○及被告丙○○以八十九年度
        促字第三六七三六號核發支付命令確定。
  （二）嗣原告以該確定之支付命令聲請本院以九十一年度執字第二九三四三號強制
        執行訴外人甲○○所有之前開抵押物，並經本院執行處依職權指定訴外人連
        軒不動產鑑定有限公司就該不動產辦理價格鑑定，結果認：土地鑑估總價為
        一百二十七萬三千五百元、建物鑑定價格為二百二十四萬七千九百七十二元
        ，共三百五十二萬一千四百七十二元；惟因訴外人甲○○就該鑑定價格有意
        見，聲請本院另行指定鑑定人再為鑑定，本院執行處乃另行指定訴外人羅燦
        博建築師事務所為鑑定人，重為鑑定結果為：建物總價為二百五十一萬三千
        一百二十元、土地價格為八十三萬二千零二十元，共三百三十四萬五千一百
        四十元，惟迄今該執行標的物尚未拍定。
  （三）被告丙○○將所有坐落台南縣鹽水鎮○○段七六八、七六九地號土地二筆，
        於九十一年四月十一日贈與其子即被告乙○○，並於九十一年五月二十八日
        辦理所有權移轉登記。
四、兩造爭執之點為：被告丙○○就其所有之前開土地贈與被告乙○○是否害及原告
    之債權？即原告得否撤銷該贈與契約並請求回復原狀？
    （一）按所謂連帶保證，係保證人對於債權人約定與主債務人連帶負擔全部債務
          履行而為之保證，其對於債權人明示與主債務人各負全部給付之責任，在
          債務體態上，亦屬民法第二百七十二條第一項所規定之連帶債務，亦即應
          就給付之全部負履行責任，並以其自己之責任財產為債權之共同擔保，倘
          連帶保證人之處分財產行為有害及債權者，債權人自得行使撤銷權，至於
          主債務人或其他債務人之資力是否足以清償債務，於債權人之行使撤銷權
          ，應不生影響（最高法院八十八年度台上字第一三０二號判決參照）。本
          件被告丙○○既為訴外人甲○○負擔系爭債務之連帶保證人，則被告王新
          起處分其財產（即將其所有坐落台南縣鹽水鎮○○段七六八、七六九地號
          土地二筆贈與被告乙○○）之行為，若有害及原告之債權時，依前揭說明
          ，原告自得依民法第二百四十四條之規定行使其撤銷權，被告辯稱原告不
          得訴請撤銷該贈與契約云云，無足憑採。
    （二）又按債權人行使民法第二百四十四條規定之撤銷權，以債務人之行為有害
          及債權，為其要件之一。此之所謂害及債權，乃指債務人之行為，致積極
          的減少財產，或消極的增加債務，因而使債權不能獲得清償之情形。易言
          之，債權人提起撤銷債務人詐害行為之訴，必須有保全之必要，始得為之
          ，設債務人就其無償行為或有償行為所處分之財產外，尚有其他財產足清
          償其對於債權人之債務，自無仍許債權人依上開規定行使銷權之餘地（最
          高法院七十六年度台上字第一三九五號民事判決參照）。因之，有擔保物
          權（抵押權、質權）之債權，而其擔保物之價值超過其債權額時，自毋庸
          行使撤銷權以資保全（最高法院五十九年台上字第三一三號判例參照）。
          依前所述，訴外人甲○○所有之系爭擔保物之價值，於原告聲請本院強制
          執行事件中，經鑑定人分別於九十一年十一月、十二月間估定之價格約共
          為三百五十二萬一千四百七十二元或三百三十四萬五千一百四十元，均尚
          不足清償該債權之本金三百九十萬元，則連帶保證人即被告處分其財產，
          原告自有行使撤銷權以保全其債權之必要，被告辯稱因該債權有擔保物、
          原告無行使撤銷權必要云云，亦不足採信。
    （三）再按債務人所為之無償行為，有害及債權者，債權人始得聲請法院撤銷之
          ；而債務人雖曾為無償行為，但其尚有之財產如仍足夠清償債權人之債權
          ，即如其無償行為並無害及債權人之債權，債權人自不得聲請法院撤銷該
          無償行為，此參民法第二百四十四條第一項規定自明。本件被告丙○○辯
          稱其雖將系爭土地無償贈與被告乙○○，惟其尚有門牌號碼台南縣鹽水鎮
          舊營里一鄰一號之未保存登記建物一棟，足以清償原告之債權云云，並提
          出由訴外人甲○○委託訴外人大傑工程顧問有限公司所出具之鑑定報告書
          一份為證。惟本院依職權函查被告丙○○之歸戶財產，雖有台南縣鹽水鎮
          舊營里一鄰一號建物一棟，但該建物之面積僅有八二平方公尺，且被告王
          新起就該建物亦僅有應有部分二分之一，此有財政部台灣省南區國稅局台
          南縣分局九十二年二月二十七日南區國稅南縣四字第０九二０００六一四
          七號函附財產清單在卷可稽；而本院再函台南縣稅捐稽徵處查詢該建物之
          課稅現值僅為十萬八百元（建物面積為一六四平方公尺、被告丙○○之持
          分為二分之一），亦有該房屋稅籍資料查復表在卷可稽，則被告丙○○所
          有之該建物價值自尚不足以清償原告之債權，是被告以此抗辯原告不得行
          使撤銷權，亦無所據，不足採信。至被告雖提出前開鑑定報告書以證明其
          所有之該建物價值為一百十一萬五千六百零二元云云，惟觀諸被告所提出
          之鑑定報告書之記載，該建物面積達四一三‧六五平方公尺，且被告王新
          起有所有權全部，與前開財產資料、稅籍資料之記載並不相符，是該鑑定
          報告書之正確性已生疑義；況該建物既未為保存登記，而被告復未能提出
          其他證據以證明其確有該建物所有權之全部及該建物之面積達四一三‧六
          五平方公尺，則自未能以該鑑定報告書認定該建物之價值，附此敘明。
    （四）末按債權人所為之無償行為，有害及債權者，債權人得聲請法院撤銷之。
          債權人依第一項之規定，聲請法院撤銷時，得並聲請命受益人或轉得人回
          復原狀，民法第二百四十四條第一項、第四項前段定有明文。綜上所述，
          被告丙○○既為系爭債務之連帶保證人，而該債務之擔保品尚不足以清償
          該債務，且被告丙○○復無其他財產足資清償該債務，竟將系爭土地無償
          贈與被告乙○○，自有害及原告之債權，從而，原告主張依民法第二百四
          十四條第一項、第四項之規定行使撤銷權、並請求被告乙○○回復原狀，
          訴請判決如主文第一、二項所示，均為有理由，應予准許。
五、結論：原告之訴為有理由，依民事訴訟法第七十八條、第八十五條第一項前段，
    判決如主文。
中      華      民      國    九十二    年      五      月      五      日
                                   臺灣臺南地方法院民事第二庭
~B法      官  洪  碧  雀
右為正本係照原本作成。
如對本判決上訴，須於判決送達後廿日內向本院提出上訴狀。
中      華      民      國    九十二    年      五      月      五      日
~B法院書記官  顏  惠  華


司法院資訊處製作；財團法人民間司法改革基金會備份。
